臺灣高等法院刑事判決　　　　　　　 100年度上訴字第2704號
上　訴　人　臺灣板橋地方法院檢察署檢察官
被　　　告　林振強
上列上訴人因被告毒品危害防制條例案件，不服臺灣板橋地方法
院100年度訴字第939號，中華民國100年8月22日第一審判決（起
訴案號：臺灣板橋地方法院檢察署100年度毒偵字第2276號），
提起上訴，本院判決如下：
    主  文
上訴駁回。
    理  由
一、按起訴之程序違背規定，應諭知不受理判決，並得不經言詞
    辯論為之，刑事訴訟法第303條第1款、第307條分別定有明
    文。次按違反毒品危害防制條例第10條之罪者，「於犯罪未
    發覺前」，自動向行政院衛生署指定之醫療機構請求治療，
    醫療機構免將請求治療者送法院或檢察機關。依前項規定「
    治療中」經查獲之被告或少年，應由檢察官為不起訴處分或
    由少年法院為不付審理之裁定，但以一次為限，此毒品危害
    防制條例第21條第1項、第2項並定有明文。
二、檢察官上訴意旨略以：按毒品危害防制條例第21條第2項所
    指之「依前項規定治療中經查獲」，係指犯同條例第10條之
    罪者，於犯罪未發覺前，即自動向行政院衛生署指定之醫療
    機構請求治療，而於治療中始經查獲該項未發覺之犯罪而言
    ；至於治療中再犯施用毒品之罪經查獲者，則不包括在內，
    否則，豈非反而鼓勵施用毒品者，於犯罪未發覺前，一方面
    自動請求治療，一方面又在治療期間內繼續施用毒品以規避
    處罰，殊非立法原意（最高法院100年度台上字第636號判決
    意旨參照）。本件被告林振強自承施用第一級毒品海洛因之
    時間為100年1月19日某時，其為警查獲之時間為100年1月21
    日15時20分，而其至新北市立聯合醫院接受美沙冬替代療法
    之時間係同年月19日施用毒品後某時。按海洛因經注射或吸
    入人體後，約80%於24小時內自尿中排出，而國外文獻曾指
    代謝物嗎啡之平均可檢出時限約為26小時，業經行政院衛生
    署藥物食品檢驗局81年9月8日藥壹字第8114885號函述綦詳
    。再再參諸海洛因係由嗎啡經化學合成之半人工合成品，其
    毒性倍於嗎啡，其施打或吸食後人體代謝作用而分解成毒性
    較低之嗎啡，而於尿液中被檢出，故吸食或施打海洛因或嗎
    啡在尿液中均以嗎啡形態被測出。是被告上開所採尿液送驗
    結果既有嗎啡陽性反應，且其尿液中之嗎啡含量為2073ng/m
    l，顯見被告在為警查獲採尿前回溯26小時內某時點，即100
    年1月20日13時起至同年月21日15時止內某時點，有再次施
    用第一級毒品之行為，否則其於同年21日15時20分為警獲後
    所採集之尿液，無驗出2073ng/ml之可能，亦即被告自動至
    新北市立聯合醫院接受美沙冬療法後，仍有施用海洛因犯行
    ，應無毒品危害防制條例第21條規定之適用，原審認事用法
    顯有違誤等語。
三、經查：
(一)被告林振強於同年月21日15時20分許，在新北市○○區○○
    路1段與忠孝路口為警攔停盤查認其為尿液採驗人口，警員
    經被告同意採集其尿液，送檢驗結果，呈嗎啡陽性反應乙節
    ，有採證同意書、偵辦毒品危害防制條例案被移送人姓名代
    碼對照表（代碼編號A0000000）、臺灣檢驗科技股份有限公
    司100年2月15日濫用藥物檢驗報告（報告編號UL/2011/0000
    0000）各1份在卷可稽（見偵查卷第8至10頁）。而被告就此
    尿液檢驗結果，業據其於警詢時供稱係於100年1月19日上午
    11時許以新臺幣（下同）1000元之代價向一綽號「阿翔」男
    子購買海洛因，並於當日在新北市○○區○○路附近公園之
    公廁內以摻入香煙點燃方式施用等語在卷（見偵查卷第2頁
    至第3頁），而按「一般施用海洛因尿液可檢出嗎啡等代謝
    物時限為2至4天，依據Cone等人發表於Journal ofAnalyti
    cal Toxicology之1991年研究6位曾經有海洛因濫用歷史之
    受試者，分別進行3、6毫克單一劑量海洛因之肌肉注射，結
    果發現如施用3毫克單一劑量海洛因後48小時，仍可在尿液
    中檢出嗎啡成分。如施用6毫克單一劑量之海洛因後60小時
    ，仍可於尿液中檢出嗎啡成分。另依據2005年Taracha等人
    研究33名以煙吸方式及26名以靜脈注射方式吸食海洛因之受
    試者，於長期使用海洛因後，以美沙冬進行替代療法，期間
    受試者不再使用海洛因，並收集受試者之尿液利用免疫分析
    法檢測尿液中鴉片類代謝物。結果發現有些受試者在停用海
    洛因後10天，尿液中仍可檢出鴉片類代謝物。」、「研究文
    獻顯示藥物施用劑量會改變可偵測時限，而施用藥物途徑及
    持續施用藥物亦可能影響人體代謝情況。而文獻有關藥物檢
    出之報告，因研究對象、使用劑量多寡、實驗  條件、或研
    究角度等不同，結果及呈現方式亦不同，故除參考文獻之資
    料外，仍須依個案狀況做研判。」，有行政院衛生署管制藥
    品管理局97年3月6日管檢字第0970002040號函在卷可按（原
    審卷第98頁正反頁）。據此，被告前揭所稱施用第一級毒品
    海因之時間，當屬可能，而堪採信，且檢察官於本案所起訴
    之犯罪事實，亦係認被告有於前開時間施用第一級毒品海洛
    因之犯行。
(二)又查，本案被告於施用毒品後（即100年1月19日某時），於
    其為警查獲前（即100年1月21日15時20分許）之100年1月19
    日下午2時50分許即主動至新北市立聯合醫院門診接受美沙
    冬替代療法治療，而於同日下午2時55分20秒開始服用美沙
    冬，迄至同年4月27日止等情，除據被告供明無訛，及有新
    北市立聯合醫該醫院100年7月29日出具之診斷證明書1份在
    卷外（原審卷第96頁、第97頁），並經本院向新北立聯合醫
    院函詢後，經該醫院以100年10月13日新北醫精字第1000011
    922號函復本院在案；另被告自100年6月20日起改至亞東紀
    念醫院美沙冬替代療法門診接受診療乙情，亦有亞東紀念醫
    院100年8月16日出具之診斷證明書乙紙足可（原審卷第111
    頁）。復者，被告前未曾因在醫療機構治療而經檢察官為不
    起訴處分，及未曾有在上揭替代性療法之治療中因施用毒品
    而經偵查追訴等情，並有本院被告前案紀錄表在卷可參。從
    而，被告顯於本案施用第一級毒品海洛因之犯行為警查獲發
    覺前，即已自動向行政院衛生署指定之醫療機構請求治療，
    而於治療中始經警發覺其請求治療前之施用第一級毒品行為
    ，故被告於遭查獲當時既持續接受治療中，自符合前揭毒品
    危害防制條例第21條第1項、第2項之規定，本應由檢察官為
    不起訴處分，惟檢察官未查，遽提起公訴，原審因此以其起
    訴程序違背規定，而為不受理之判決，揆諸前揭說明，核無
    不合。
(三)檢察官雖以前詞提起上訴並指摘原判決不當，然檢察官原起
    訴被告之犯罪事實，係認被告在100年1月19日某時施用第一
    級毒品海洛因，惟上訴意旨係稱被告於100年1月20日13時起
    至1月21日15時止內某時點施用第一級毒品海洛因，二者行
    為之時間既屬有異，則上訴意旨所稱被告施用之行為，是否
    屬原起訴犯罪事實之範疇，已非無疑。況依研究指出，尿液
    中鴉片類代謝物每天檢出濃度及下降速度與施用藥物劑量及
    個體排尿量等因素有關，個案差異頗大，甚至有檢出濃度較
    前一天升高之情形，以及有施用海洛因後第10天仍可檢出鴉
    片代謝物濃度超過300ng/ml之個案等情，均如前述，是本案
    被告雖經採尿檢出2073ng/ml之嗎啡代謝物反應，惟因各人
    體質、施用劑量或排尿量不同，尚非必能導出被告確於採尿
    前26小時內某時施用海洛因，且檢察官上訴意旨並未舉出其
    他積極證據以證明被告有於100年1月20日13時起至1月21日
    15時止某時點施用海洛因之犯行，故其逕以推論而謂被告在
    自動接受治療後有再為施用毒品云云，自委無可取。
四、綜上，檢察官上訴為無理由，應予駁回，並不經言詞辯論為
    之。
五、據上論斷，應依刑事訴訟法第368條、第372條，判決如主文
中    華    民    國   100    年    10    月    18    日
                  刑事第三庭  審判長法  官  陳博志
                                    法  官  陳如玲
                                    法  官  許仕楓
以上正本證明與原本無異。
如不服本判決，應於收受送達後10日內向本院提出上訴書狀，其
未敘述上訴之理由者並得於提起上訴後10日內向本院補提理由書
（均須按他造當事人之人數附繕本）「切勿逕送上級法院」。
                                    書記官  彭威翔
中    華    民    國  100    年    10    月    19    日